臺灣臺南地方法院交通事件裁定　　　　 96年度交聲字第256號
移送機關　　交通部公路總局嘉義區監理所臺南監理站
受處分人
即異議人　　甲○○
上列受處分人因違反道路交通管理處罰條例案件，對於交通部公
路總局嘉義區監理所臺南監理站96年3月12日所為之裁決處分（
處分案號：嘉監南字第裁74-Z00000000號）聲明異議，本院裁定
如下：
    主  文
原處分撤銷。
甲○○汽車駕駛人駕駛汽車未隨身攜帶駕駛執照，處罰鍰新臺幣
陸佰元；又汽車行駛於高速公路，不遵使用限制而有行車速度超
過規定之最高速限之行為，處罰鍰新臺幣肆仟伍佰元，並記違規
點數壹點。
    理  由
一、原處分意旨略以：受處分人即異議人甲○○於民國91年10月
    7日上午9點25分左右，駕駛車牌號碼5S-8520號自用小客車
    ，行經最高速限為時速100公里之國道1號高速公路北上248
    公里處時，其行車速度為時速111公里，而為內政部警政署
    國道公路警察局第四警察隊警員以科學儀器測得其有超速之
    違規行為，並經執勤警員攔檢後發現異議人所攜帶之普通大
    貨車駕駛執照業已逾期，乃當場開單舉發異議人有超速及持
    逾期駕駛執照駕車等違規行為。後來原處分機關即交通部公
    路總局嘉義區監理所臺南監理站經查證結果，復認異議人之
    前述違規事實明確，乃依本件違規發生時之道路交通管理處
    罰條例第22條第1項第6款及第2項、第33條第1項及第63條第
    1項第1款等規定，並參酌本件違規發生時之違反道路交通管
    理事件統一裁罰基準表之相關內容，裁處異議人罰鍰共計新
    臺幣9千6百元（持逾期駕駛執照駕車部分處罰鍰新臺幣3千6
    百元；超速部分處罰鍰新臺幣6千元），並記違規點數1點，
    且扣繳駕照等語。
二、聲明異議意旨則略以：受處分人即異議人甲○○並不否認於
    上述時間，駕駛車牌號碼5S-8520號自用小客車，行經最高
    速限為時速100公里之國道1號高速公路北上248公里處時，
    其行車速度為時速111公里，而為執勤警員以科學儀器測得
    其有超速之違規行為，並經警攔檢後發現其所攜帶之普通大
    貨車駕駛執照業已逾期等事實。然因異議人後來遺失本件舉
    發通知單，而自92年起多次至臺南監理站查詢，該監理站承
    辦人員亦告知並無違規資料，致其未能及時繳納罰鍰，原處
    分機關未經查明即裁處異議人最高額罰鍰，實非適當，故異
    議人不服原裁處，乃提起本件異議。
三、按汽車駕駛人，有駕駛汽車未隨身攜帶駕駛執照之情形者，
    處新臺幣3百元以上6百元以下罰鍰；又汽車行駛於高速公路
    、快速公路或設站管制之道路，不遵使用限制、禁止、行車
    管制及管理事項之管制規則而有行車速度超過規定之最高速
    限行為者，處汽車駕駛人新臺幣3千元以上6千元以下罰鍰，
    並記違規點數1點，本件原處分機關裁處時即現行之道路交
    通管理處罰條例第25條第3款、第33條第1項第1款及第63條
    第1項第1款分別定有明文。另汽車駕駛執照自發照之日起每
    滿6年換發1次，汽車駕駛人應於有效期間屆滿前1個月內向
    監理機關申請換發新照，本件違規發生時之道路交通安全規
    則第52條第1項則有明文規定，可知所謂「持逾期駕駛執照
    駕車」之違規行為，應係指駕駛人所持之駕駛執照自發照之
    日起，業已滿6年之換照期間，而未依前開規定向監理機關
    申請換發新駕駛執照，且仍持該逾期之駕駛執照繼續駕車於
    道路上行駛而言。反之，若駕駛人業於在滿6年之換照期間
    前，向監理機關申請換發取得新駕駛執照，則該原領之舊駕
    駛執照縱然尚由駕駛人所持有，則該舊駕駛執照因已於駕駛
    人換發取得新駕駛執照之同時失其效力，故駕駛人雖持該舊
    駕駛執照駕車，則僅能認為其係未攜帶業已換發取得之新駕
    駛執照駕車，而難逕認係屬「持逾期駕駛執照駕車」之違規
    行為。因此，交通部90年3月1日交路90字第001910號函示內
    容，既與前述說明不符，故尚難予以逕行採用。末按，行為
    後法律或自治條例有變更者，適用行政機關最初裁處時之法
    律或自治條例，但裁處前之法律或自治條例有利於受處罰者
    ，適用最有利於受處罰者之規定，行政罰法第5條亦定有明
    文。
四、經查：
    （一）原處分意旨認為受處分人即異議人甲○○有於前述時
          間，持逾期之駕駛執照駕駛車牌號碼5S-8520號自用
          小客車，而在行經最高速限為時速100里之國道1號高
          速公路北上248公里處時，其行車速度為時速111公里
          等違規事實，係以內政部警政署國道公路警察局公警
          局交字第Z00000000號舉發違反道路交通管理事件通
          知單、一次裁決查詢報表、違規查詢報表以及異議人
          所有之有效日期至83年3月11日之普通大貨車駕駛執
          照等資料為主要論據。然而，異議人原考領之普通大
          貨車駕駛執照因有效期間屆滿且遺失，於最近一次換
          發時間為89年2月10日，且該駕駛執照之有效日期至9
          5年3月11日等情，則有交通部公路總局嘉義區監理所
          臺南監理站嘉監南字第0960105405號函、該監理站96
          年4月24日嘉監南字第0960109253號函及隨函檢附之
          汽車駕駛人螢幕列印表影本、汽車駕駛人異動歷史列
          印影本各1份存卷可參，足見異議人於本件案載違規
          時間當時，其所考領之普通大貨車之駕駛執照業已依
          規定申請換發，實際上異議人已持有另一紙有效日期
          至95年3月11日之新換發取得之駕駛執照，故異議人
          於上開時、地，是否有持逾期駕駛執照駕車之違規行
          為，即非無疑。
    （二）其次，受處分人即異議人甲○○於前述時、地，為警
          攔查當時，所攜帶在身之駕駛執照係逾有效期間之舊
          駕駛執照，且該逾期駕駛執照已為警扣繳等情，則有
          前開內政部警政署國道公路警察局公警局交字第Z000
          00000號舉發違反道路交通管理事件通知單及異議人
          所有之有效日期至83年3月11日之普通大貨車駕駛執
          照各1份在卷足憑，故異議人於本件違規當時並未隨
          身攜帶前述新換發且有效之駕駛執照一事，則尚可認
          定。然而，本件違規發生時之道路交通安全規則第52
          條第1項規定：汽車駕駛執照自發照之日起每滿6年換
          發1次，汽車駕駛人應於有效期間屆滿前1個月內向監
          理機關申請換發新照。而依據目前駕駛人窗口作業手
          冊有關「定期換照」之規定，駕駛人於監理機關之駕
          駛人窗口前換照時，是需要繳回原領之駕照（即舊駕
          照），但若原領之駕照已遺失者，則須申請駕照補發
          。可知，駕駛人若因原領之駕照已遺失，申請補發新
          駕駛執照後，其原有之舊駕駛執照嗣後尋獲，則可能
          仍由駕駛人持有，而未自行銷毀，因此亦會產生駕駛
          人同時持有換發後新駕駛執照及原領舊駕駛執照之情
          形。此際，有效之駕駛執照則僅為該換發後取得之駕
          駛執照，該原領之舊駕駛執照則因新駕駛執照之換發
          取得而當然失效。基此並參照上開說明，可知此等情
          況下異議人所持有且有效之普通大貨車駕駛執照，既
          係換發後取得之新駕駛執照，則其未隨身攜帶新駕駛
          執照而駕駛車輛，並於警察攔查時提出無效之舊駕駛
          執照時，其行為應僅能認係「未隨身攜帶駕駛執照駕
          車」，而能不逕認係屬「持逾期駕駛執照駕車」之違
          規行為。
    （三）再者，受處分人即異議人甲○○之前述汽車行駛於高
          速公路而有行車速度超過最高速限之違規行為，違規
          時間係91年10月7日，而本件違規行為發生後之道路
          交通管理處罰條例第33條第1項業經修正，並經總統
          於94年12月28日公布，而施行日期則係自95年7月1日
          開始施行，可知本件違規行為發生後，道路交通管理
          處罰條例中之相關處罰規定業已變更。又就異議人於
          上開時、地，駕駛自用小客車行駛於高速公路而有行
          車速度超過規定最高速限之違規行為部分，依本件違
          規行為發生時之同條例第33條第1項係規定：「汽車
          行駛於高速公路或設站管制之道路，而不遵管制之規
          定者，處汽車駕駛人新臺幣3千元以上6千元以下罰鍰
          。」，同時參酌本件違規行為發生時之違反道路交通
          管理事件統一裁罰基準表之相關內容，可知異議人應
          受罰鍰之最高額係新臺幣6千元。而原處分機關裁處
          時即現行之同條例第33條第1項第1款之處罰規定，則
          已修正為：「汽車行駛於高速公路、快速公路或設站
          管制之道路，不遵使用限制、禁止、行車管制及管理
          事項之管制規則而有下列行為者，處汽車駕駛人新臺
          幣3千元以上6千元以下罰鍰：一、行車速度超過規定
          之最高速限或低於規定之最低速限……」，同時參酌
          本件原處分機關裁處時即現行之違反道路交通管理事
          件統一裁罰基準表之相關內容，罰鍰最高額則為新臺
          幣4千5百元，比較上述新舊法之相關規定內容一體適
          用結果，顯然舊法之規定並未有利於異議人。據此並
          參照前開行政罰法第5條之規定內容，足見本件異議
          人汽車行駛於高速公路而有行車速度超過最高速限之
          違規行為，應適用本件原處分機關裁處時即現行之道
          路交通管理處罰條例第33條第1項第1款之處罰規定，
          並同時參酌本件原處分機關裁處時即現行之違反道路
          交通管理事件統一裁罰基準表之相關內容而決定罰鍰
          數額，始為妥當。從而，原處分機關即交通部公路總
          局嘉義區監理所臺南監理站就上開超速違規行為，貿
          然依照本件違規行為發生時之道路交通管理處罰條例
          第33條第1項之規定，並參酌本件違規發生時之違反
          道路交通管理事件統一裁罰基準表之相關內容，而裁
          處異議人罰鍰新臺幣6千元，並記違規點數1點，於法
          即難認為無誤。
    （四）又本件交通違規事件係屬當場舉發，且前開內政部警
          政署國道公路警察局公警局交字第Z00000000號號舉
          發違反道路交通管理事件通知單移送聯之「收受通知
          聯者簽章」欄內，亦有受處分人即異議人甲○○所親
          自簽署之「甲○○」三字，顯見上述舉發通知單應係
          異議人親自簽署收受無誤。從而，本件交通違規事件
          之舉發通知單業已合法送達予異議人，應無疑義。異
          議人雖辯稱：因遺失本件舉發通知單，自92年起多次
          至臺南監理站查詢，該站承辦人員告知並無違規資料
          ，致其未能及時繳納罰鍰，而受最高額罰鍰處罰等語
          ，然因本件交通違規事件，原處分機關即交通部公路
          總局嘉義區監理所臺南監理站於91年10月16日，即將
          該違規資料鍵入電腦列管，應無於92年間查無該案資
          料等情，則有前述原處分機關嘉監南字第0960105405
          號函、違規查詢報表各1紙在卷足憑。此外，依本件
          原處分機關裁處時即現行之道路交通管理處罰條例第
          9條第1項規定：「本條例所定罰鍰之處罰，受處罰人
          接獲違反道路交通管理事件通知單後，於15日內得不
          經裁決，逕依第92條第3項之罰鍰基準規定，向指定
          之處所繳納結案；不服舉發事實者，應於15日內，向
          處罰機關陳述意見；其不依通知所定期限前往指定處
          所聽候裁決，且未依規定期限繳納罰鍰結案或向處罰
          機關陳述意見者，處罰機關得逕行裁決之。」，可知
          受處罰人於接獲違反道路交通管理事件通知單後，如
          未依規定期限繳納罰鍰結案，或向處罰機關陳述意見
          ，則處罰機關即得直接對於該應受處罰人予以裁處。
          又如前述，上開舉發通知單業已合法送達予異議人，
          而異議人收受該舉發通知單後，實際上並未依照上述
          規定在期限內繳納罰鍰結案，或向處罰機關陳述意見
          ，且異議人自承：自92年起始多次至原處分機關陳述
          意見等情，可知其到案說明之時間距前開舉發通知單
          上所載應到案日91年10月22日，經核已超過60日以上
          ，故異議人於前述時、地，未攜帶駕駛執照而駕駛小
          客車及行駛高速公路超速等違規事實既可認定，則本
          院仍應依照本件原處分機關裁處時即現行之道路交通
          管理處罰條例第25條第3款、第33條第1項第1款及第
          63條第1項第1款等規定，並參酌本件原處分機關裁處
          時即現行之違反道路交通管理事件統一裁罰基準表之
          相關內容，而對異議人處以基準表內所定之最高額罰
          鍰。從而，異議人所辯：不應受最高額罰鍰之處罰等
          語，經核尚非有理，而不足採。
五、綜上所述，受處分人即異議人甲○○於上述時、地，駕駛小
    客車行駛於高速公路因超速為警攔查時，雖曾出示逾期之舊
    駕駛執照，然因其實際上業已依規定換發取得新駕駛執照，
    參照前開說明，可知該行為尚與「持逾期駕駛執照駕車」之
    處罰規定有異，故原處分機關即交通部公路局嘉義區監理所
    臺南監理站未經查明，即就此貿然依照本件違規行為發生時
    之道路交通管理處罰條例第22條第1項第6款及第2項之規定
    處罰異議人，經核於法尚屬有違。另因異議人於上述時、地
    ，駕駛小客車行駛高速公路而有超速之違規事實雖可認定，
    然原處分機關並未依照行政罰法第5條之新舊法比較規定，
    適用有利於行為人即裁處時之現行道路交通管理處罰條例第
    33條第1項第1款及第63條第1項第1款之規定（同時參酌現行
    之違反道路交通管理事件統一裁罰基準表之相關內容），而
    貿然引用違規行為發生時之同條例第33條第1項及第63條第1
    項第1款等規定，並參酌違規發生時之違反道路交通管理事
    件統一裁罰基準表之相關內容，裁處異議人罰鍰新臺幣6千
    元，並記違規點數1點，此項裁罰經核亦非適當，故本院應
    裁定將原裁處之上開2處分均予撤銷。然如前述，異議人之
    上開違規行為係分別違反道路交通管理處罰條例第25條第3
    款「駕駛汽車未隨身攜帶駕駛執照」及同條例第33條第1項
    第1款「行車速度超過規定之最高速限」等處罰規定則無疑
    問，故本院仍應依照原處分機關裁處時即現行之同條例第25
    條第3款、第33條第1項第1款及第63條第1項第1款等規定，
    並參酌原處分機關裁處時即現行之違反道路交通管理事件統
    一裁罰基準表之相關內容，另為異議人如主文第2項所示之
    諭知，以資適法。
六、據上論斷，應依道路交通案件處理辦法第20條前段，裁定如
    主文。
中　　華　　民　　國　　96　　年　　6 　　月　　13　　日
                  交通法庭   法  官    陳  志  成
右正本證明與原本無異。
如不服本裁定應於送達後5日內向本院提出抗告狀（應附繕本）
。
                             書記官　　黃　瓊　蘭
中　　華　　民　　國　　96　　年　　6 　　月　　14　　日
